臺灣高等法院刑事判決　　　　　　　　　　　九十一年度重上更(五)字第一四五號
　　上　訴　人
　　即　被　告　　辛　　○
右上訴人，因違反著作權法案件，不服台灣新竹地方法院八十三年度訴字第五二七號
，中華民國八十三年六月三十日第一審判決（起訴案號：台灣新竹地方法院檢察署八
十三年度偵字第三七一０號）提起上訴，經判決後由最高法院第五次發回更審，本院
判決如左：
    主  文
原判決關於違反著作權法暨所定應執行刑部分均撤銷。
辛○被訴違反著作權法部分公訴不受理。
    理  由
一、公訴意旨略以：被告辛○係新竹市○○街九十九號雙聯有線播放系統有限公司（
    下稱雙聯公司）之工務經理，為雙聯公司之實際負責人，以有線電視器材等設備
    播送影片及其他節目帶以供客戶觀賞並收取費用為業。明知「癸○○○（下）」
    、「丙○○○顯神威（１）」等錄影節目帶，係屬不得公開播映之家用帶，竟意
    圖播放營利，未經著作權人之授權同意，逕在上開公司營業場所二樓之播映室內
    ，利用有線電視器材在雙聯公司之第十二頻道公開播送，以供繳費即可接線之不
    特定客戶觀賞，並以之為常業。嗣於八十三年四月七日下午一時四十分許，為行
    政院新聞局派員會同中華民國電影界反盜錄工作委員會人員測試發覺後，依法前
    往執行取締；詎辛○因惟恐播送未經授權之家用錄影帶被查獲，竟於行政院新聞
    局廣電處第四科稽查員前住取締時，以拒開播映室之方式先將稽查員擋於門外，
    隨即指示雙聯公司不詳姓名之員工，將供播送之家用錄影帶自二樓播映室窗戶丟
    至窗外之巷道，嗣為依法執行取締職務之稽查員甲○○發現，上前撿回其中四、
    五捲攜回雙聯公司之大門口，辛○見狀自屋內走出竟強行自甲○○手中搶走該四
    、五捲之錄影帶，並交由不詳姓名之員工利用雙聯公司之八五二─○三一九號工
    程車載走（妨害公務部分業經判處有期徒刑陸月確定）。甲○○再折回巷道，又
    撿回前揭二捲之家用錄影帶，並依法通知警方前來予以查扣。案經新竹市警察局
    第一分局移請偵辦，因認被告辛○未經著作權人之授權同意，擅自以有線電視播
    放系統播映家用錄影帶，涉有著作權法第九十四條之擅自以公開播送侵害他人之
    著作財產權為常業罪嫌。
二、起訴論據及上訴人即被告辛○之供述暨辯解：
    公訴人認被告辛○涉犯著作權法第九十四條之擅自以公開播送侵害他人之著作財
    產權為常業罪嫌，無非以被告辛○係雙聯公司之工務經理，為雙聯公司之實際負
    責人，以有線電視器材等設備播送影片及其他節目帶以供客戶觀賞並收取費用為
    業，明知「癸○○○下」、「丙○○○顯神威（１）」等錄影節目帶，係屬不得
    公開播映之家用帶，竟意圖播放營利，未經著作權人之授權同意，逕在上開公司
    營業場所二樓之播映室內，利用有線電視器材在雙聯公司之第十二頻道公開播送
    ，以供繳費即可接線之不特定客戶觀賞，並以之為常業為由，此外並未說明經由
    何項調查認定被告辛○確有上開播放行為，且係屬經常反覆為之，並以此營收之
    利益維生之證據。訊據上訴人即被告辛○，堅決否認有何違反著作權法犯行，辯
    稱：渠僅係雙聯公司工務經理，並非實際負責人，雙聯公司登記之負責人為戊○○，實際負責人為台北市松聯幫老大庚○○（已於八十四年八月間在大陸廈門市
    遭人槍殺死亡），伊並非以播放盜版錄影帶為常業，且雙聯公司並未播放上開「
    癸○○○ (下)」、「丙○○○顯神威 (一)」之影片，伊在雙聯公司員工將上開
    影片扔出窗戶外時自新聞局人員手中取回之所為，雖有失當，但業經判決有罪確
    定在案，伊確未違反著作權法播映前開影片等語。
三、按違反著作權法第九十二條之罪，須告訴乃論，為著作權法第一百條所明定。又
    告訴乃論之罪，未經告訴者，法院應諭知不受理之判決，刑事訴訟法第三百零三
    條第三款分別定有明文。
四、本院之判斷：
（一）依起訴事實是否構成違反著作權法第九十四條擅自以公開播送侵害他人之著作
      財產權為常業問題：
  １、按刑法中所謂常業犯係以犯罪為職業並恃以維生，自有以犯罪不法所得為其主
      要生活依據之客觀事實為必要，始克符合恃以為生之旨趣。侵害著作權之常業
      犯，應係指以侵害著作權營生，或恃侵害著作權為生者而言，故行為人縱有多
      次侵害著作權之行為，如並非恃以為生，縱有利用其從事之行業為犯罪行為，
      仍難謂係常業犯而以常業犯論擬。最高法院八十五年度台上字第三七三五號、
      九十一年度台上字第三六五０號判決均揭明斯旨。
  ２、查雙聯公司係以有線電視器材等設備，經由該公司有線電視系統第十二頻道播
      送影片及其他節目帶供客戶付費接線觀賞為其營業之內容，自八十二年底開始
      營運起，迄八十三年四月間止，計有客戶三千多戶，每月向每戶收取五百元之
      費用，固為被告所供認（見原審卷第十四頁反面）。惟：
    (1)雙聯公司在被查獲公開播放「刺客新傳」之前，即與飛梭、七福、木喬、志峰
      、海華等多家影視公司簽約，取得合法授權，有雙聯公司與各影視公司及傳播
      公司簽訂之授權書、公開播送授權書、有線電視播映系統播映權、播放授權書
      、授權合約書、授權契約書等在卷可據（見本院上訴卷第四十七頁至第七十二
      頁、本院上更二卷第四十七頁至第六十六頁），而本次亦僅遭查扣「癸○○○
      (下)」、「丙○○○顯神威 (一)」二捲家用錄影帶，另行政院新聞局廣播電
      視處第四科稽查員丁○○、甲○○等人側錄之播映影帶亦僅「刺客新傳」乙捲
      ，該扣案之「癸○○○ (下)」錄影帶及未扣得錄影帶之「癸○○○（上）」
      、「刺客新傳」影片，於八十三年四月七日確在雙聯公司播送系統第十二頻道
      播放，有側錄帶勘驗筆錄可按（見本院上更(四)卷第七十一頁至七十二頁），並
      據證人甲○○於於偵查中證稱：「我們是作例行檢查，在前去之前，當日下午
      一時四十分，我們有在竹光路測試他們的訊號，發現第十二頻道有在播放協和
      公司影片『剌客新傳』，因此才前去該公司檢查」（見偵查卷二十二頁），另
      證人乙○○於本院更三審中證稱：「（問：有否發現該公司非法播送『刺客新
      傳』錄影帶？）是的，當時發現雙聯公司有播放『刺客新傳』之情形，因為我
      們當時當場被我們側錄到的」（見本院更三審卷第二十頁），復稱：「傳統業
      者是有線建結使用戶，它在傳輸之管路上有分配器，我們在分配器上用我們之
      儀器上自其管路上之分配器上測得，我們測錄之地點就是在其傳輸線上用我們
      之側錄帶測得該公司正在播放『刺客新傳』」等語（見本院重上更(三)卷第二十
      頁），應認雙聯公司確有經由該公司有線電視系統第十二頻道公開播放扣案之
      「癸○○○ (下)」錄影帶及未扣得錄影帶之「癸○○○（上）」、「刺客新
      傳」影片之事實。再查，八十三年四月七日下午一時四十分許，經行政院新聞
      局廣播電視處第四科稽查員丁○○、甲○○會同中華民國電影界反盜錄工作委
      員會職員乙○○，在新竹市○○路測試雙聯公司線路時，發覺該公司正非法公
      開播送協和公司享有著作權之「刺客新傳」影片錄影帶，並無「丙○○○顯神
      威（一）」影片之播送，而本院前審於九十年六月十五日審理中勘驗側錄錄影
      帶，認定雙聯公司確實利用錄影帶，以播送系統第十二頻道，於八十三年四月
      七日四時三十分已播送「刺客新傳」影片、十時三十分已播送「癸○○○上、
      下」影片、十二時三十分已播送「刺客新傳」影片，亦無播送「丙○○○顯神
      威（一）」影片之情事，是縱本件扣有「丙○○○顯神威（一）」影片錄影帶
      ，亦不能證明雙聯公司有未經著作權人年代公司授權或同意而播送上開影片之
      事實，從而上開錄影帶縱均未經授權播放，所占合法授權播映之節目比例極微
      ，尤難據以認定雙聯公司之負責人（或實際負責人）係以公開播送未經授權之
      違法錄影帶為常業。
    (2)再者，雙聯公司在播送系統第十二頻道，於八十三年四月七日，凌晨四時三十
      分播送「刺客新傳」影片、同日上午十時三十分播送「癸○○○上、下」影片
      、同日十二時三十分播送「刺客新傳」影片，及同日十九時三十分起至二十一
      時預備播送「癸○○○上、下」影片，及第十二頻道有國語古裝影片之播放畫
      面，並於節目表中公告收視戶，業據勘驗八十三年四月七日側錄帶無訛（見本
      院上更(四)卷第七十一頁至七十二頁），並有雙聯公司節目內容作業紀錄表足憑
      （見偵查卷第十二頁），此外並無其他公訴人所認違法錄影帶播送之記錄或證
      據，則依側錄所示，雙聯公司僅於八十三年四月七日，播放「刺客新傳」二次
      ，及播放「癸○○○上、下」一次，就八十三年四月七日播放之節目，所播「
      刺客新傳」二次，及播放「癸○○○上、下」一次，與雙聯公司所播放其他合
      法經營節目相較，其比例尚低，何況亦無證據證明自八十二年底開始營運起，
      迄八十三年四月七日被查獲止，每日均有播送上開影片情事，是雙聯公司縱有
      播送上開違法錄影帶，依比例原則，顯非其主要之業務及營收之來源，洵可認
      定。
  ３、依起訴事實所載尚不足以證明係常業犯：
      依上開所述，雙聯公司縱有利用有線電視器材等播送設備，公開播送上開未經
      授權、同意之影片視聽著作供其客戶收視，依起訴事實所載尚不足以證明係常
      業犯，核其所為應係犯著作權法第九十二條之罪，依著作權法第一百條規定須
      告訴乃論，至明。
（二）有無合法告訴問題：
  １、著作權之歸屬：
      按「刺客新傳」、「癸○○○（上）」、「癸○○○（下）」影片之視聽著作
      ，分別為協和公司及好朋友公司享有著作財產權，此為證人即協和公司職員黃
      小菁及好朋友公司職員壬○○於本院更三審調查中結證無訛，並有內政部著作
      權登記簿謄本、行政院新聞局錄影節目審查合格證明書影本各二份附卷（參見
      更三審卷第六三、七九至八六頁）。另「丙○○○顯神威（一）」影片之視聽
      著作，其著作權證明文件雖因年代久遠已找不到，然經證人己○○即年代網際
      事業股份有限公司（更名前為年代國際股份有限公司）法務室組長經由當時負
      責購片部門查證後，認係為年代國際股份有限公司（更名後為年代網際事業股
      份有限公司）享有著作財產權，業據證人己○○於本院調查中證實在卷（見本
      院九十一年九月十九日訊問筆錄），被告已供承雙聯公司並未就上開三影片與
      好朋友公司、協和公司及年代公司訂約，自不得公開播送該等公司享有著作權
      之影片視聽著作，如有公開播送行為，協和公司、好朋友公司及年代公司自屬
      被害人，得依法提出告訴。
  ２、協和、好朋友、年代公司有無合法告訴之認定：
      遍查卷內資料，則均未見協和、好朋友、年代公司提出告訴，協和、好朋友、
年代公司無合法告訴，足堪認定。至於好朋友電影有限公司雖於八十三年六月
      三日提出聲請狀請求盡速定期調查，該聲請狀雖載有「已於八十三年四月七日
      向司法單位提出告訴，並由司法單位於八十三年四月七日竹警分局刑字第四七
      六二號案移送新竹地方法院檢察署檢察官偵辦」等語，此有該公司提出之刑事
      聲請狀可憑（見原審卷第十八頁），惟查卷內資料均無好朋友電影有限公司提
      出告訴之記載，即嗣該狀  附於原審卷後，原審認定亦未於合法告訴期間內訊
      以被害人要否提告訴，聲請狀雖陳送台灣新竹地方法院檢察署，由該屬原件轉
      送原審，亦不具補正告訴之性質，好朋友電影有限公司仍無合法告訴，甚明。
  ３、好朋友公司具狀撤回告訴之效力：
      好朋友公司於八十三年六月十六日原審審理中具狀以雙方業已和解為由撤回告
      訴，有該撤回告訴狀附卷足憑（見原審卷第三十五頁），惟撤回告訴以有合法
      告訴為前提，好朋友電影有限公司未經合法告訴，已見前述，縱該公司於八十
      三年六月十六日原審審理中撤回告訴，亦不生撤回告訴之效力。
五、撤銷改判之理由：
    本件好朋友公司、協和公司、年代公司均無合法告訴，揆諸上開規定，應諭知不
    受理之判決。原審不察，未詳究被告如何恃擅自以公開播送侵害他人之著作財產
    權維生，僅以被告陳稱該公司有三千多客戶，每月收取五百元費用，其除擔任雙
    聯公司工務經理外，並無其他工作，並以其實際負責經營之該公司規模龐大，可
    供恃以維生，且該公司既係以有線電視器材等設備播送影片及其他節目帶供客戶
    付費接線收看為業，而有公開播送未經授權、同意之家用錄影帶，即與擅自以公
    開播送方法侵害他人之著作財產權為常業之構成要件相符云云，予以論罪科刑，
    顯有違誤。被告上訴意旨指摘原判決不當，為有理由，自應由本院予以撤銷改判
    ，並為被告不受理判決之諭知。
據上論斷，應依刑事訴訟法第三百六十九條第一項前段、第三百六十四條、第三百零
三條第三款，判決如主文。
本案經檢察官陳明光到庭執行職務。
中    華    民    國      九十一  年       十二     月      二十七      日
                              臺灣高等法院刑事第二十二庭
                                  審判長法  官  許  正  順
                                        法  官  林  明  俊
                                        法  官  邱  同  印
右正本證明與原本無異。
檢察官如不服本判決應於收受送達後十日內向本院提出上訴書狀，其未敘述上訴之理
由者並得於提起上訴後十日內向本院補提理由書（均須按他造當事人之人數附繕本）
。
                                        書記官  莊  昭  樹
中    華    民    國      九十一  年       十二     月       三十       日
